【裁判字號】    90,上易,625
【裁判日期】    900620
【裁判案由】    傷害
【裁判全文】
臺灣高等法院刑事判決                              九十年度上易字第六二五號
    上  訴  人
    即  被  告  丙○○
    選任辯護人  徐國勇
                黃達元
                許淑惠
右上訴人因傷害案件，不服臺灣板橋地方法院八十九年度易字第二四四五號，中華民
國八十九年十一月十六日第一審判決（起訴案號：臺灣板橋地方法院檢察署八十九年
度偵字第六九九七號、第八五九０號）提起上訴，本院判決如左：
    主  文
原判決撤銷。
丙○○傷害人之身體，處有期徒刑伍月，如易科罰金，以參佰元折算壹日。
    事  實
一、丙○○與乙○○二人係私立輔仁大學應用心理學系碩士班之研究生，於民國八十
    九年二月二日上午十一時四十分許，乙○○與其學弟丁○○在台北縣新莊市○○
    路五一○號輔仁大學文開樓六樓六○一室電腦教室（研究生專用）邊聊天邊打電
    腦，丙○○進入六０一室後，見狀心生憤怒，先坐在乙○○與丁○○中間之電腦
    桌前，嗣藉口責問何人將窗戶打開過大而起身關窗戶之際，踢乙○○放置背包之
    椅子，乙○○不予理會，丙○○再度踢乙○○放置背包之椅子，乙○○嗣乃將放
    置背包之椅子往旁邊移，丙○○不知何故，隨即起身，走到乙○○背後，基於傷
    害之故意，以拳頭非常用力的重擊乙○○後腦（靠近脖子附近）五、六下，乙○○被重擊後隨即高聲尖叫，準備起身往外跑，丙○○立即站在乙○○面前，又以
    手毆打乙○○右眼部及前額部三、四下，乙○○仍然尖叫喊痛，丙○○順勢又以
    腳踹乙○○小腿及腰部各一下，致乙○○受有後頭部外傷（二╳二公分瘀血）、
    右眼挫傷（三公分長），丁○○見狀迅速前往抱住乙○○，並責問丙○○為何攻
    打乙○○，乙○○隨即報警並留在現場等候警察前來處理，嗣台北縣警察局新莊
    分局警員甲○○前往處理，發現乙○○受傷，乃先用巡邏車就近將乙○○送至新
    泰綜合醫院急診處理，甲○○並告知乙○○，如要告訴等處理後再逕往福營派出
    所製作筆錄，甲○○先用車將丙○○載回派出所製作筆錄。乙○○經新泰醫院初
    部診斷為「右側額部挫傷及右眼周圍挫擦。當時意識清醒，右眼腫併挫擦傷，且
    乙○○抱怨右眼視力模糊，經予傷害處理與藥物治療」，醫生並建議至眼科接受
    專業眼科醫師診治。乙○○由於眼睛受傷部位甚為疼痛，乃轉往林口財團法人長
    庚紀念醫院急診部，診斷為顏面扭傷合併右側眼球鈍傷，因當日是農曆年除夕前
    二天，乙○○急著返家而未留下觀察，先行出院並前往福營派出所製作筆錄，乙○○一進入派出所大門，隨即昏倒在地，經警察聯絡救護車送行政院衛生署臺北
    醫院急診，當時昏迷指數十分，瞳孔不等大，有腦震盪現象，右眼瘀腫，乙○○
    入院後恢復清醒，嗣於二月三日自動出院。
二、案經乙○○告訴經台北縣警察局新莊分局報請台灣板橋地方法院檢察署檢察官偵
    查起訴。
    理  由
一、訊據被告丙○○矢口否認有何傷害犯行，辯稱：告訴人乙○○突然發飆，說「你
    幹麻」，並且衝過來，我被他嚇到，就順手用手推他一下，告訴人乙○○就倒在
    地上，他又站起來衝過來，我就把他擋開，他就說他眼睛受傷，我並無踼他的（
    指乙○○）的椅子，也沒有用拳頭打他的後腦，或用拳頭攻擊他的右眼與前額，
    也沒有以腳踼他的腰部與小腿云云。惟查：
  (一)、右揭犯罪事實，業據告訴人乙○○先後於偵查中、原審及本院審理時指訴綦詳
      ，乙○○於原審證稱：「當時我正在研究室打電腦，有一個學弟丁○○進來，
      過了不久，我和丁○○之間空了壹台電腦，被告進來，看到我和丁○○在講話
      ，被告又出去，這樣進出二、三次，因為被告把門的聲音弄得很大聲，最後一
      次被告進來，坐在我和丁○○之間的空電腦位置，他就開始敲電腦，並且敲的
      好大聲，丁○○就問我何時走，我說再過二十分鐘，丁○○就在教室內打電話
      ，當我想要走，被告就站起來，說誰把窗戶開那麼大，並且繞到我後面去，開
      始踢我的椅子，我以為我擋到他，我就把椅子挪開，被告就繞到我後面，用拳
      頭很用力打我的後腦四、五次，我想要逃走，就起來轉身面對被告，他就用拳
      頭正面攻擊我的右眼和前額，我就倒在地上，丁○○就跑過來保護我，還沒到
      的時候，被告又繼續踢我的腰部和小腿，丁○○過來護住我，隔開我和被告，
      並且報警。我在整個過程中都在尖叫，我跟丁○○說頭很痛，警察來後，就問
      是誰打的，被告在旁邊都不說話，警察就送我去醫院驗傷。後來我從醫院出來
      到警局作筆錄，我在警局就昏倒，他們就派救護車送我到省立台北醫院。」、
      「我報警，警察說什麼事，我說有人打我，我說我要報案，警察問我說可否自
      己到派出所，我說我沒有辦法，我頭很痛，警察說他要來，警察來了之後，看
      到我和被告，問是誰報案，是誰打人，我說是我報案，是被告打我，警察就說
      可否一起到派出所，我到樓下，看到只有一輛警車，我說我不要和被告坐在一
      起，警察說沒辦法，就叫我和證人丁○○坐在後座，被告坐在前座，警察在車
      上問我要不要去驗傷，我說要，警察就載我到新泰醫院，警察問急診掛號還要
      多久，後來警察說，等我傷弄好後，再來警察局作筆錄。這時被告突然出現在
      警察旁邊，警察說這裡沒你的事，你跟我到警局，就把被告載走，留下我和證
      人丁○○在醫院。後來在急診室，醫生說要觀察，又說沒有眼科醫師，要到下
      午時才有眼科門診醫師，因為我眼睛很痛，我就打電話給我的朋友，請他帶我
      去林口長庚醫院看，到了林口長庚醫院急診室，醫生有幫我檢查眼睛，說要觀
      察，當時急診室人很多，醫生也不太理我，我在長庚待到下午四、五點，當時
      意識有點模糊狀態，有二位同學來看我，醫生問我要不要回去觀察，當天因為
      是除夕前二天，我急著回去，所以我就想先出院，去警察局作筆錄，當天六點
      我就去警察局作筆錄，我進警局就昏倒、抽慉，警察就叫救護車送到省立台北
      醫院。」等語（見原審卷第十四頁、第十五頁及第十八頁），被害人於本院審
      理時經被告辯護人結問時亦稱：「被告打我後腦部五、六下，因當時我坐著，
      他在我後面打我了五、六下，我站起來要逃，他擋在我前面，又打我眼部，我
      不知如何倒地，她又踼我腰部與小腿。」等語屬實在卷（本院九十年四月三日
      訊問筆錄），並有被害人乙○○受有如事實欄所載傷害之長庚醫院及省立台北
      醫院診斷證明書及病歷等等在卷（六九九七號偵查卷第五頁、偵字第八五九０
      號偵查卷第四頁、原審卷第八十二頁至第一０五頁）可佐。
  (二)、證人即當天在場之目擊經過之丁○○於偵查中結證屬實，並於原審結證稱：「
      當時我在六０一室打電腦，當時我和告訴人乙○○中間隔壹台電腦。大概沒多
      久被告就進來。被告進進出出很多次，把門弄得很大聲，被告問我另外壹個學
      長施長青有沒有進來，我說我沒有看到，後來被告坐在我和告訴人乙○○中間
      弄電腦，又問我為什麼來學校，我說我來繳報告，被告又出去，又進來。後來
      我就問告訴人乙○○何時打好電腦，她說大概十五分鐘，我就去打電話。這個
      時候，被告突然站起來去關窗戶，在關窗戶時踢到告訴人乙○○的包包，告訴
      人乙○○就把包包換個位置放，被告就突然開始用拳頭打告訴人乙○○後腦勺
      五、六下，告訴人乙○○就站起來，面對被告，被告又用拳頭打她的眼睛二、
      三下，告訴人乙○○就蹲下來，被告又用腳去踢她一、二下。我就放下電話趕
      快過去。把他們二個隔開。我就問被告為什麼打告訴人乙○○，他什麼都沒說
      ，只是一直看著告訴人乙○○，而且，被告打人時也沒有說什麼。告訴人乙○○後來報警」等語（見原審卷第三十五頁），證人黃瑋超經被告辯護人於本院
      結問時稱：「當時我在打電話，打電話的同時，被告站起來，要去關窗戶，踼
      到乙○○放包包的椅子，乙○○就將放包包的椅子從左邊放到右邊，被告就打
      被害人後腦五、六下，被害人就站起來，面對被告，被告又打被害人眼部二、
      三下，被害人就蹲下去」「之前或之後雙方都沒有發生口角」等語屬實在卷（
      本院九十年四月三日訊問筆錄），經核被害人乙○○與證人黃瑋超二人前後所
      述情節均屬相符，而證人黃瑋超與被告並無任何仇怨，自無冒犯偽證之風險而
      迴護告訴人乙○○之必要，其所為證言自堪採信。被告空言指述「證人黃瑋超
      與告訴人乙○○私交甚篤，其證詞恐難免有所偏頗」云云，自不足採，是被告
      所辯：告訴人乙○○突然發飆，說「你幹麻」，並且衝過來，我也被他嚇到，
      就順手用手推他一下，告訴人乙○○就倒在地上，他又站起來衝過來，我就把
      他擋開，他就說他眼睛受傷云云，顯係卸責之詞，不足採信。
  (三)、此外，被告聲請本院向新泰綜合醫院、行政院衛生署台北醫院、財團法人長庚
      紀念醫院函查乙○○之就診情形，經本院逐一函查後，據新泰醫院院函復：「
      病患（乙○○）至急診求治，主訴因被打致頭頸部受傷，其診斷為(1)右側額部
      挫傷(2)右眼周圍挫擦傷。當時意識清醒，右眼腫併挫擦傷，且被害人抱怨右眼
      視力模糊，予傷口處理與藥物治療，並建議至眼科接受專業眼科醫師診治」，
      有該院九十年四月十三日新泰管字第九００四二號函及所附就診摘要表、急
      診病歷三紙在卷可證；又據行政院衛生署台北醫院函復：「據本院病歷記載陳
      女士於八十九年二月二日晚上二十時二十二分，由一一九送入本院急診，當時
      昏迷指數十分瞳孔不等，右眼五‧０公厘、左眼二‧０公厘、右眼瘀腫，病患
      入院後恢復清醒，昏迷指數十五分，並於八十九年二月三日要求自動出院，依
      臨床病程及斷層掃描結果判斷，病患當時有腦震盪之現象」，有該院九十年四
      月六日北醫歷字第九００一九一０號函及斷層掃描檢查報告附卷可證；再據財
      團法人長庚紀念醫院函復：「陳女士係於八十九年二月二日至本院急診，診斷
      為顏面挫傷合併右側眼球鈍傷。當時有點用散瞳劑散瞳檢查眼底。一般而言，
      病患散瞳後應不會有昏眩的反應。」有該院九十年五月七日長庚院法字第０
      三一三號函在卷可佐，綜合此三醫院之函示內容，可知被害人首先前往新泰醫
      院就診時已受有右側額部挫傷及右眼周圍挫擦傷、右眼腫併挫擦傷，被害人隨
      後至長庚醫院就診時，主要是檢查眼睛受傷，經診斷結果，被害人確實受有「
      顏面挫傷合併右側眼球鈍傷」，被害人最後被一一九救護車送至衛生署台北醫
      院時，呈現昏迷，確實有腦震盪之現象，核與告訴人乙○○之指訴及證人黃瑋
      超之證述乙○○受傷情形相符。且證人即承辦本案之警員甲○○於本院審理時
      經被告辯護人結問時亦稱：「她（指乙○○）到派出所之後，又暈倒了，我救
      護車送她去醫院，她是在大門口暈倒的，我有看到，我看到就趕快叫救護車」
      等語屬實在卷（本院九十年五月八日訊問筆錄），倘若被告無「故意毆擊乙○○的後腦四、五下」，被害人何以會受有上述重大的傷害？是以被告辯稱：並
      無毆擊被害人後腦云云，顯係避重就輕之卸責飾詞，不足採信。依一般人經驗
      可知，是否有腦震盪現象，是必須經過一段時間（一、二天）之觀察，行政院
      衛生署台北醫院前揭函說明二亦謂：「電腦斷層檢查結果僅提供臨床醫師診斷
      參考，並無法僅憑電腦斷層檢查結果單獨來確定臨床診斷，症狀是由病患告知
      臨床醫師，再由臨床醫師確定診斷」，有該函在卷可佐，被告辯稱：被害人本
      來意識清醒，後來有腦震盪之現象，尚難認為與被告之行為有關云云，不合腦
      震盪判斷之基本常識，其所辯稱顯係卸責之詞，不足置信。
  (四)、被告另具狀聲請本院函法務部調查局鑑定筆跡以證明被告與被害人間於案發前
      之感情問題恐係本件衝突發生之原因云云，本院認為該筆跡鑑定與本案被告故
      意傷害之犯罪事實欠缺關聯性，且本案事實已明，是以本院認被告之聲請並無
      必要，應予駁回，併此敘明。
  (五)、本件事證明確，被告犯行足堪認定，應依法論科。
二、核被告所為，係犯有刑法第二百七十七條第一項之普通傷害罪。被告行為後，中
    華民國刑法第四十一條業於九十年一月四日修正，同年月十日經總統公布施行，
    修正後刑法第四十一條第一項規定：「犯最重本刑為五年以下有期徒刑以下之刑
    之罪，而受六個月以下有期徒刑或拘役之宣告，因身體、教育、職業、家庭之關
    係或其他正當事由，執行顯有困難者，得以一元以上三元以下折算一日，易科罰
    金。但確因不執行所宣告之刑，難收矯正之效，或難以維持法秩序者，不在此限
    。」，第二項規定：「併合處罰之數罪，均有前項情形，其應執行之刑逾六月者
    ，亦同」；同法施行法第三條之一第一項規定：「刑法第四十一條之規定，中華
    民國九十年一月四日刑法修正施行前已裁判確定之處罰，未執行或執行未完畢者
    ，亦適用之。」，第二項規定：「未諭知得易科罰金之處罰者，亦同。」。被告
    行為後，刑法第四十一條有變更，修正前刑法第四十一條僅規定：「因身體、教
    育、職業或家庭之關係，執行顯有困難」，而修正後刑法第四十一條第一項前段
    規定「因身體、教育、職業、家庭之關係或其他正當事由」，經比較新舊法，修
    正後刑法第四十一條第一項前段得斟酌易科罰金之標準較為寬廣，比較有利於行
    為人，依刑法第二條第一項前段之規定，自應適用裁判時之法律。
三、被告上訴意旨，空言否認犯行，指摘原判決不當，雖為無理由，惟原審未及斟酌
    新舊法比較，亦有不當而無可維持，自應由本院將原判決予以撤銷改判。爰審酌
    被告為輔仁大學應用心理學系碩士班之研究生，受有高等知識教育，與被害人乙○○同為碩士班同學，平日並無仇怨，竟因故而對乙○○人體最脆弱之頭部、眼
    部猛力毆打重擊，下手如此之重，足徵被告惡性非輕，並再三斟酌被害人之傷勢
    （生理及案發迄今心裡之傷害），所生危害及被告犯罪後仍一再飾詞以圖卸責，
    顯無悔意，且迄今仍未與被害人達成和解賠償被害人之損害等一切情狀，量處有
    期徒刑五月，並依新修正刑法第四十一條第一項之規定，諭知易科罰金之折算標
    準。
據上論斷，應依刑事訴訟法第三百六十九條第一項前段、第三百六十四條、第二百九
十九條第一項前段、刑法第二百七十七條第一項、修正後刑法第四十一條第一項，修
正後刑法施行法第三條之一第二項，罰金罰鍰提高標準條例第一條前段、第二條，判
決如主文。
本案經檢察官覃正祥到庭執行職務。
中      華      民      國      九十      年      六      月    二十    日
                          台灣高等法院刑事第二庭
                                  審判長法  官  蔡  長  溪
                                        法  官  楊  貴  志
                                        法  官  林  俊  益
右正本證明與原本無異。
不得上訴。
                                        書記官  陳  明  琴
中      華      民      國     九十     年      六    月  二十          日
附錄本案論罪科刑法條全文：
刑法第二百七十七條第一項
傷害人之身體或健康者，處三年以下有期徒刑、拘役或一千元以下罰金。


司法院資訊處製作；財團法人民間司法改革基金會備份。
